【裁判字號】    96,上訴,2495
【裁判日期】    970130
【裁判案由】    違反臺灣地區與大陸地區人民關係條例等
【裁判全文】
臺灣高等法院高雄分院刑事判決        96年度上訴字第2495號
上  訴  人  臺灣高雄地方法院檢察署檢察官
上  訴  人
即  被  告  丁○○
            戊○○
上列上訴人因被告違反臺灣地區與大陸地區人民關係條例等案件
，不服中華民國96年11月7 日第一審判決（起訴案號：臺灣高雄
地方法院檢察署96年度偵字第23539 號），提起上訴，本院判決
如下：
    主  文
原判決關於丁○○、戊○○部分均撤銷。
丁○○共同違反不得使大陸地區人民非法進入臺灣地區之規定，
處有期徒刑壹年，減為有期徒刑陸月，如易科罰金，以銀元參佰
元即新台幣玖佰元折算壹日。
戊○○共同違反不得使大陸地區人民非法進入臺灣地區之規定，
處有期徒刑壹年，減為有期徒刑陸月。
    事  實
一、丁○○曾犯賭博罪，經原法院判處有期徒刑3 月確定，於民
    國92年8 月18日執行完畢。戊○○曾犯重利罪，經本院判處
    有期徒刑8 月確定，於89年11月1 日縮短刑期執行完畢 (均
    不構成累犯)。
(一)、丁○○係臺灣地區男子，明知大陸地區人民非經主管機關許
    可不得進入臺灣地區，且不得使大陸地區人民非法進入臺灣
    地區，亦明知其與大陸女子乙○○無結婚之真意，竟於91年
    年底，與綽號「亞哥」之成年男子，共同基於使大陸地區人
    民非法進入臺灣地區，及渠二人另與乙○○共同基於行使使
    公務員登載不實之公文書之犯意聯絡，由丁○○擔任人頭配
    偶，於92年1 月15日與乙○○在江西省景德鎮完成公證結婚
    手續，取得當地核發之結婚公證書，並於同年2 月24日取得
    經財團法人海峽交流基金會 (下稱海基會)之 文書認證。丁○○隨即於92年3 月28日，持上開公證書及海基會證書等資
    料，前往彰化縣員林鎮戶政事務所，填具內容不實之結婚登
    記申請書，申請辦理結婚之戶籍登記，致使不知情之該管承
    辦公務員，將「民國92年1 月14日與大陸地區人民乙○○結
    婚」、「配偶乙○○」等不實事項，登載於其職務上所掌之
    戶籍謄本等公文書上，嗣於同年4 月19日，丁○○再行使上
    開文件，持向內政部警政署入出境管理局 (現為內政部入出
    國及移民署，下稱境管局)申 請大陸女子乙○○來臺團聚，
    並填寫「大陸地區人民進入臺灣地區保證書」、「大陸地區
    人民進入臺灣地區申請書」，向境管局申請大陸地區人民乙○○來臺團聚之許可，經該局承辦之公務員實質審查後，據
    以核發「大陸地區人民進入臺灣地區旅行證」與乙○○，足
    以生損害於戶政機關對戶籍管理之正確性。乙○○因而得於
    92年7 月10日，入境臺灣地區。
(二)、94年年中，乙○○詢問丁○○有無適合之臺灣男子擔任人頭
    配偶，經丁○○詢問戊○○之意願，詎其明知大陸地區人民
    非經主管機關許可不得進入臺灣地區，且不得使大陸地區人
    民非法進入臺灣地區，竟同意擔任人頭配偶; 另吳淑琴告知
    甲○○上揭事實後，甲○○則介紹王薇群與戊○○為虛偽結
    婚。戊○○、丁○○、吳淑琴、甲○○乃共同基於使大陸地
    區人民非法進入臺灣地區之犯意聯絡，及渠4 人另與丙○○
    、共同基於使公務員登載不實之公文書之犯意聯絡，由戊○○於94年9 月29日與王薇群在江西省景德鎮完成公證結婚手
    續，取得當地核發之結婚公證書，並於同年10月27日取得經
    海基會之文書認證。嗣戊○○分別於94年10月31日及95年9
    月18日，持上開文件向境管局申請大陸女子丙○○來臺團聚
    ，並填寫「大陸地區人民進入臺灣地區保證書」、「大陸地
    區人民進入臺灣地區申請書」，向境管局申請大陸地區人民
    王薇群來臺團聚之許可，經承辦之公務員為實質審查後，據
    以核發「大陸地區人民進入臺灣地區旅行證」與丙○○，丙○○因而得於95年9 月24日，入境臺灣地區。嗣戊○○於96
    年6 月1 日，持上開公證書及海基會證書等資料，前往高雄
    市苓雅區戶政事務所，填具內容不實之結婚登記申請書，申
    請辨理結婚之戶籍登記，致使不知情之該管承辨公務員，將
    「民國94年9 月29日與大陸地區人民丙○○結婚」、「配偶
    丙○○」等不實事項，登載於其職務上所掌之戶籍謄本等公
    文書上，足以生損害於戶政機關對戶籍管理之正確性。嗣經
    內政部入出國及移民署專勤事務第二大隊於96年6 月29日，
    查獲丙○○與戊○○虛偽結婚，再循線查獲丁○○、吳淑琴
    虛偽結婚。
二、案經內政部入出國及移民署專勤事務第二大隊移送台灣高雄
    地方法院檢察署偵查起訴。
    理  由
一、訊據上訴人即被告丁○○、戊○○二人雖供承分別與大陸女
    丁○○辯稱：綽號「亞哥」之男子告知可到大陸找年齡差不
    多之女子結婚，當時吳淑琴想到台灣打工，伊不贊同，曾到
    大陸2 、3 次，去找吳淑琴均自已花錢，並非人頭丈夫云云
    。至被告戊○○則辯稱：因看到丙○○人不錯，且有意來台
    灣工作，始與她結婚，後來因伊腳受傷骨折，無法撫養吳女
    ，乃勸吳女回大陸，兩人並已辦理離婚，並非人頭丈夫云云
    。惟查：上開被告丁○○、戊○○二人擔任人頭丈夫，分別
    於上開時間與大陸女子吳淑琴、丙○○結婚，並辦理吳淑琴
    、丙○○二人來台灣手續之事實，業據被告丁○○、戊○○
    二人分別於原審認罪，並供承不諱 (見原審卷第34、67、68
    頁)， 核與證人吳淑琴、丙○○二人於本院證述找人頭丈夫
    假結婚來台灣工作等情節相符 (見本院卷第68至70頁)， 並
    有大陸地區人民進入台灣地區申請書、保證書、財團法人海
    峽交流基金會證明文件，結婚公證書、戶籍謄本、中華民國
    台灣地區入出境許可證各2 份附於偵查卷內足稽，事證明確
    ，被告丁○○、戊○○二人於本院翻異前供，否認擔任人頭
    丈夫云云，顯無足採。
二、新舊法比較：按被告行為後，刑法及刑法施行法業於94年2
    月2 日經總統以華總一義字第09400014901 號令修正公布，
    並於95年7 月1 日施行（下稱新刑法，修正前刑法下稱舊刑
    法），參酌最高法院95年5 月23日刑事庭第8 次會議決議，
    新刑法第2 條第1 項之規定，係規範行為後法律變更所生新
    舊法律比較適用之準據法，於新刑法施行後，應適用新刑法
    第2 條第1 項之規定，為「從舊從輕」之比較。另於比較時
    應就罪刑有關之共犯、未遂犯、想像競合犯、牽連犯、連續
    犯、結合犯，以及累犯加重、自首減輕暨其他法定加減原因
    （如身分加減）與加減比例等一切情形，本於統一性及整體
    性原則，綜其全部罪刑之結果而為比較。事實一(一)部分，被
    告丁○○之犯罪行為，在刑法上開修正施行前，就該部分，
    本院審酌：
(一)、牽連犯部分：查被告丁○○行為後，94年1 月7 日修正公布
    之刑法，自95年7 月1 日施行，修正後之刑法刪除第55條關
    於牽連犯之規定。本件被告丁○○所犯上列2 罪具有牽連犯
    之關係，依修正前即行為時之規定，應從一重之臺灣地區與
    大陸地區人民關係條例第79條第1 項之罪處斷。而依修正後
    之刑法既已刪除牽連犯之規定，則所犯上述各罪間均應依數
    罪併罰之規定分論併罰。比較新舊法之規定，修正後之規定
    並非較有利於被告丁○○。
(二)、刑法分則編各罪所定罰金之貨幣單位原為銀元，且依修正前
    刑法第33條第5 款規定，罰金刑為1 銀元以上，而有關罰金
    倍數之調整及銀元與新台幣之折算標準，則定有「罰金罰鍰
    提高標準條例」及「現行法規所定貨幣單位折算新台幣條例
    」，除罰金以1 銀元折算3 元新台幣外，並將72 年6月26日
    以前修正之刑法部分條文罰金數額提高2 至10倍，其後修正
    者則不再提高倍數；嗣修正後刑法第33條第5 款則將罰金刑
    提高為新台幣1 千元以上，並以百元計算之，且因刑法第33
    條第5 款所定罰金貨幣單位既已改為新台幣，刑法分則編各
    罪所定罰金之貨幣單位亦應配合修正為新台幣，且考量刑法
    修正施行後，不再適用「現行法規所定貨幣單位折算新台幣
    條例」，為使刑法分則編各罪所定罰金之最高數額與刑法修
    正前趨於一致，爰增訂刑法施行法第1 條之1 規定，將刑法
    分則編各罪所定罰金之貨幣單位均改為新台幣，並將72年6
    月26日以前修正之刑法部分條文罰金數額提高為30倍，其後
    修正者則提高為3 倍。是以刑法分則編各罪所定罰金刑之最
    高數額，於上開規定修正後仍屬一致，並無不同；但其罰金
    刑之最低數額，修正前1 銀元以上之規定，經配合修正前罰
    金罰鍰提高標準條例第2 條【現已刪除】規定，就其原定數
    額提高為10倍，再經折算，即為新台幣30元，因修正後已提
    高為新台幣1 千元以上，自以修正前之規定較為有利。
(三)、被告丁○○事實一(一)之犯罪行為時即修正前刑法第41條第1
    項前段規定：「犯最重本刑為5 年以下有期徒刑以下之刑之
    罪，而受6 個月以下有期徒刑或拘役之宣告，因身體、教育
    、職業、家庭之關係或其他正當事由，執行顯有困難者，得
    以1 元以上3 元以下折算1 日，易科罰金。」，又易科罰金
    折算標準，依廢止前罰金罰鍰提高標準條例第2 條前段規定
    ，就其原定數額提高為100 倍折算1 日，即以銀元3 百元（
    新臺幣9 百元）折算為1 日。惟95年7 月1 日修正公布施行
    之刑法第41條第1 項前段則規定：「犯最重本刑為5 年以下
    有期徒刑以下之刑之罪，而受6 個月以下有期徒刑或拘役之
    宣告者，得以新臺幣1 千元、2 千元或3 千元折算1 日，易
    科罰金。」，比較修正前後之易科罰金折算標準，以修正前
    刑法之規定，較有利於被告等。
(四)、刑法第28條共同正犯之範圍，已修正限縮於共同實行犯罪行
    為者，始成立共同正犯，排除陰謀犯、預備犯之共同正犯，
    自屬行為後法律有變更，而非僅文字修正，且新法並非較有
    利於被告，自應依從舊從輕原則，依修正前之刑法第28條論
    處，較有利於被告丁○○。
(五)、從而，因本案涉及法律變更，且以舊刑法較有利於被告丁○○，參諸前開最高法院決議意旨，依新刑法第2 條第1 項前
    段規定，自應適用最有利於被告等之舊刑法。
三、論罪科刑：
(一)、按臺灣地區與大陸地區人民關係條例第15條第1 款所定之使
    大陸地區人民非法進入臺灣地區罪，凡非經合法手續進入者
    皆包含之。核被告丁○○、戊○○以「假結婚、真入境」之
    脫法方式，使大陸地區女子乙○○、丙○○進入臺灣地區，
    ，係違反臺灣地區與大陸地區人民關係條例第15條第1 款規
    定，應依同條例第79條第1 項規定處罰。又臺灣地區與大陸
    地區人民關係條第79條於92年10月29日修正公布，並於同年
    12月31日施行，修正前該條例第79條規定，違反第15條第1
    項規定者，處5 年以下有期徒刑、拘役或科或併科新台幣50
    萬元以下罰金；修正後違反該規定者，處1 年以上7 年以下
    有期徒刑，得併科新台幣100 萬元以下罰金；被告丁○○事
    實一(一)部分犯罪時間，在該條例修正公布前，此部分自應依
    刑法第2 條第1 項前段規定，適用條正前上開規定論處。另
    戶籍資料等文件，為戶政機關之公務員職務上所掌之公文書
    ，該管公務員對於戶籍登記申請，並無實質審查之權，故被
    告丁○○、戊○○與乙○○、丙○○各無結婚之真意，其結
    婚為不實，竟持前開結婚公證書等文件申辦結婚登記，使該
    管不知情之公務員將此不實事項，登載於職務上所掌戶籍文
    件等公文書上，均係犯刑法第214 條之使公務員登載不實事
    項罪，被告丁○○嗣後持之向戶籍地派出所辦理流動人口登
    記、向內政部警政署入出境管理局申請大陸女子乙○○入台
    而填具相關申請書，係犯刑法第216 條行使使公務員登載不
    實事項之文書罪。又使公務員登載不實之低度行為，應為行
    使之高度行為所吸收，不另論罪。事實一(一)部分，被告丁○○就違反不得使大陸地區人民非法進入台灣地區罪部分，與
    綽號「亞哥」之成年男子間；行使使公務員登載不實部分，
    渠二人另與乙○○間，均有犯意聯絡及行為分擔，均為共同
    正犯。事實一(二)部分，被告戊○○就違反不得使大陸地區人
    民非法進入台灣地區罪部分與丁○○、甲○○、吳淑琴間，
    均有犯意聯絡及行為分擔 (此部分犯罪時間，在刑法上開修
    正施行後，連續犯及牽連犯之規定，均已刪除，被告丁○○
    此部分犯行，應再予以論科；又被告丁○○、戊○○二人此
    部分另犯使公務員登載不實部分，原判決依牽連犯之規定論
    處，亦有未合，應再另行論罪科刑，原判決均漏未裁判) 。
    又被告丁○○所犯上開2 罪間，有方法、目的之牽連犯關係
    ，應依修正前刑法第55條規定論以牽連犯，從一重依臺灣地
    區與大陸地區人民關係第79條第1 項之使大陸地區人民非法
    進入台灣地區罪處斷。
四、原判決就被告丁○○、戊○○等犯行部分，據以論處被告等
    罪刑，固非無見；惟查：(一)、事實一(二)之犯罪時間，在刑法
    上開修正施行後，連續犯及牽連犯之規定，均已刪除，被告
    丁○○此部分犯行，應再予以論科；又被告丁○○、戊○○
    二人此部分另犯使公務員登載不實部分，原判決依牽連犯之
    規定論處，亦有未合，應再另行論罪科刑，原判決均漏未裁
    判，尚有未洽。(二)、原判決引用起訴書，惟起訴書記載被告
    丁○○、戊○○二人就事實一(二)部分犯行，係屬共犯關係，
    原判決主文未予記載「共同」，理由欄內亦未認定共犯關係
    ，自有未合。(三)、臺灣地區與大陸地區人民關係條已修正，
    被告丁○○所犯事實一(一)部分，在該條例修正施行前，原判
    決未予比較適用，被告戊○○所犯事實一(二)部分，係在該條
    例修正公布之後，為1 年以上7 年以下有期徒刑之罪，依中
    華民國96年罪犯減刑條例第9 條規定，不得易科罰金，原判
    決此部分竟諭知易科罰金之折算標準，亦有未當。原判決被
    告二人上訴意旨均否認犯罪，及檢察官上訴意旨指摘被告二
    人均有營利之行為，均應依臺灣地區與大陸地區人民關係條
    第75條2 項論處，雖均理由 (理由後敘)， 惟原判決此部分
    既有上述可議，自應由無本院予以撤銷改判。爰審酌被告丁○○、戊○○與大陸地區女子丙○○、乙○○利用假結婚之
    方式，使大陸地區人民非法入境臺灣，影響國家對於戶政、
    管理大陸人士來臺事務及流動人口之正確性，破壞合法婚姻
    制度，及被告2 人犯動機、目的，造成之實際損害等一切情
    狀，量處如主文第2 、3 項所示之刑。又中華民國96年罪犯
    減刑條例業於96年7 月16日公佈施行，本件被告丁○○事實
    一(一)部分，犯罪時間均在96年4 月24日以前，罪名亦合於中
    華民國96年罪犯減刑條例，應減其有期徒刑二分之一，如主
    文第2 項所示。
五、檢察官上訴意旨認事實一(一)部分，被告丁○○取得新台幣15
    000 元之利益；事實一(二)部分，被告戊○○可得人民幣1000
    0 元利益，且被告丁○○因介紹戊○○與丙○○假結婚亦獲
    得2950元，因認被告二人均有營利之行為云云。訊之被告二
    人均矢口有營利之行為，均辯稱：取得上開費用，均屬前往
    大陸之正常開銷，並未按月向假結婚對象取款，並非營利之
    行為等語。查被告丁○○、戊○○二人並未按月向假結婚對
    象收取費用等情，業據證人即假結婚對象吳淑琴、丙○○二
    人於本院審理時證述屬實，而被告二人取得上開費用，亦僅
    得供往返大陸旅費開銷外，所剩已無幾，是其二人所辯，並
    無營利之行為，自屬可信。此外，尚乏積極證據足證被告二
    人有營利之行為，檢察官上訴，應無理由。
六、事實一(二)之犯罪時間，在刑法上開修正施行後，連續犯及牽
    連犯之規定，均已刪除，被告丁○○此部分犯行，應再予以
    論科；又被告丁○○、戊○○二人此部分另犯使公務員登載
    不實部分，原判決依牽連犯之規定論處，亦有未合，應再另
    行論罪科刑，原判決均漏未裁判，附此敘明。
    (二)、原判決引用起訴書，惟起訴書記載被告徐
七、吳淑琴、甲○○、丙○○部分，已判決確定，不另論列。
據上論結，應依刑事訴訟法第369 條第1 項前段、第364 條、第
299 條第1 項前段，，臺灣地區與大陸地區人民關係條例第15條
第1 項、第79條第1 項，刑法第11條前段、第2 條第1 項前段、
修正前刑法第28條、第216 條、第214 條、修正前刑法第55條、
修正前刑法第41條第1 項前段、罰金罰鍰提高標準條例第1 條前
段，修正前罰金罰鍰提高標準條例第2 條、刑法施行法第1 條之
1 、現行法規所定貨幣單位折算新台幣條例第2 條，中華民國96
年罪犯減刑條例第2 條第1 項第3 款、第7 條、第9 條，判決如
主文。
本案經檢察官彭南雄到庭執行職務。
中    華    民    國    97    年    1     月    30    日
                      刑事第六庭  審判長法  官  王憲義
                                        法  官  張盛喜
                                        法  官  邱永貴
以上正本證明與原本無異。
如不服本判決應於收受本判決後10日內向本院提出上訴書狀，其
未敘述上訴理由者，並得於提起上訴後10日內向本院補提理由書
狀（均須按他造當事人之人數附繕本）「切勿逕送上級法院」。
中    華    民    國    97    年    1     月    30    日
                                        書記官  陳靖華
附錄本件判決論罪科刑法條：
臺灣地區與大陸地區人民關係條例第15條、第79條
刑法第216條、第214條


司法院資訊處製作；財團法人民間司法改革基金會備份。
